【裁判字號】    97,交聲,1753
【裁判日期】    970630
【裁判案由】    聲明異議
【裁判全文】
臺灣臺中地方法院交通事件裁定        97年度交聲字第1753號
原處分機關  交通部公路總局臺中區監理所
異議人即
受處分人    甲○○
上列受處分人因違反道路交通管理處罰條例案件，對於交通部公
路總局臺中區監理所民國九十七年六月五日所為之裁決（中監違
字第裁六○─ＧＤ0000000號裁決書），聲明異議，本院
裁定如下：
    主  文
原處分關於罰鍰新臺幣肆萬玖仟伍佰元部分撤銷。
前項撤銷部分，甲○○不罰。
    理  由
一、原處分機關略以：受處分人甲○○駕駛車號五二七九─ＰＲ
    號自用小客車，於民國九十五年九月三十日零時十七分許，
    在臺中市○○區○○路、軍功路口處，因「經酒精濃度測定
    ○‧五七ｍｇ/Ｌ（未肇事）」違規，為臺中市警察局第五
    分局員警依違反道路交通管理處罰條例第三十五條第一項第
    一款之規定當場舉發，受處分人於期限內到案，該所遂於九
    十七年六月五日裁處受處分人罰鍰新臺幣（下同）四萬九千
    五百元，並吊扣駕駛執照十二個月，施以道安講習，逾期則
    依裁決書處罰主文規定裁處，依法並無不合等語。
二、本件受處分人甲○○異議意旨略以：依據行政罰法第二十六
    條規定，一罪不兩罰，採「先刑法後行政」，而本人已依臺
    灣臺中地方法院檢察署檢察官九十五年度速偵字第三六七三
    號緩起訴處分書自九十五年十月三十一日至九十六年八月三
    十日履行義務勞務一百小時，且自九十五年十月十九日已被
    吊扣駕照至九十六年十月十八日寄還，現本人又接到監理所
    裁決書處罰鍰新臺幣四萬九千五百元並施以道安講習，顯然
    裁決有誤，請撤銷行政罰鍰四萬九千五百元之處分，爰聲明
    異議等語。
三、按汽車駕駛人飲用酒類或其他類似物後，其吐氣所含酒精濃
    度超過每公升零點二五毫克，不得駕車；駕駛汽車經測試檢
    定酒精濃度超過標準，處汽車駕駛人罰鍰一萬五千元以上六
    萬元以下，並當場移置保管該汽車及吊扣駕駛執照一年，因
    而肇事致人受傷者，並吊扣駕駛執照二年。道路交通安全規
    則第一百十四條第二款、道路交通管理處罰條例第三十五條
    第一項第一款均定有明文。又按汽車駕駛人，有第三十五條
    第一項規定之情形時，應接受道路交通安全講習，同條例第
    二十四條第一項第二款亦有明文規定。再按一行為同時觸犯
    刑事法律及違反行政法上義務規定者，依刑事法律處罰之。
    但其行為應處以「其他種類行政罰」或得沒入之物而未經法
    院宣告沒收者，亦得裁處之。前項行為如經不起訴處分或為
    無罪、免訴、不受理、不付審理之裁判確定者，得依違反行
    政法上義務規定裁處之。本法所稱「其他種類行政罰」，指
    下列裁罰性之不利處分：限制或禁止行為之處分：限制或停
    止營業、「吊扣證照」、命令停工或停止使用、禁止行駛、
    禁止出入港口、機場或特定場所、禁止製造、販賣、輸出入
    、禁止申請或其他限制或禁止為一定行為之處分。行政罰法
    第二十六條、第二條第一款亦有明定。惟依九十五年二月五
    日正式施行之行政罰法第二十六條第一項規定：「一行為同
    時觸犯刑事法律及違反行政法上義務規定者，依刑事法律處
    罰之。但其行為應處以其他種類行政罰或得沒入之物而未經
    法院宣告沒收者，亦得裁處之」。此乃一行為同時造成刑罰
    法律與行政秩序罰規定發生競合適用之關係時，基於「一事
    不二罰」之法理，經由立法程序確立應以刑罰優先為原則，
    避免行為人承受過度且重複之處罰。此觀該條立法理由明確
    揭示：「一行為同時觸犯刑事法律及違反行政法上義務規定
    時，由於刑罰與行政罰同屬對不法行為之制裁，而刑罰之懲
    罰作用較強，故依刑事法律處罰，即足資警惕時，實無一事
    二罰再處行政罰之必要。且刑事法律處罰，由法院依法定程
    序為之，較符合正當法律程序，應予優先適用。但罰鍰以外
    之沒入或其他種類行政罰，因兼具維護公共秩序之作用，為
    達行政目的，行政機關仍得併予裁處，故為第一項但書規定
    」，其理益明。是以前揭行政罰法中刑事法律處罰優先且不
    再處以行政秩序罰之目的，既係因為行為人已接受刑罰而足
    資警惕，且已發生懲罰之作用，即無使行為人陷於雙重處罰
    之不利益，則關於刑事法律處罰之範圍自應採取實質認定，
    凡刑事實體法或程序法中所規定客觀上剝奪行為人生命、自
    由、財產權利，主觀上亦因制裁之嚴厲性、痛苦性，其強度
    足以造成心理強制而間接達成矯正教化目的之處遇手段，皆
    應納入其中，而不以形式上符合刑法第三十二條至第三十四
    條所定主刑及從刑種類者為限，始與前揭法律規範之意旨相
    符。
四、經查：
(一)、本件受處分人甲○○，於前揭時、地，駕駛車號五二七九─
    ＰＲ號自用小客車，因酒精濃度超過標準（酒精吐氣濃度達
    每公升○‧五七毫克）之違規事實，固有臺中市警察局舉發
    違反道路交通管理事件通知單及裁決書各一紙附卷可稽，並
    為受處分人所是認，是受處分人有駕駛自小客車經測試檢定
    酒精濃度超過標準之違規事實，洵堪認定。
(二)、然查，受處分人因上開酒後駕車之行為，因同時犯刑法第一
    百八十五條之三之公共危險罪，經移送臺灣臺中地方法院檢
    察署檢察官偵辦後，檢察官斟酌受處分人之犯後態度及公共
    利益之維護後，認以緩起訴處分為適當，乃於九十五年十月
    一日以九十五年度速偵字第三六七三號為緩起訴處分，並於
    處分書中載明緩起訴期間為一年，受處分人應於收受緩起訴
    處分命令通知書後十個月內，向指定之公益團體或社區提供
    一百小時之義務勞務，受處分人並已依該處分書之內容，自
    九十五年十月三十一日起至九十六年八月三十日止，向財團
    法人基督教臺灣信義會台中全人關懷中心履行義務勞務一百
    時等情，有該緩起訴處分書、臺灣臺中地方法院檢察署義務
    勞務工作日誌、臺中地方法院檢察署緩起訴處分義務勞務執
    行登記表各一份在卷可稽。又按依刑事訴訟法第二百五十三
    條之二規定，檢察官為緩起訴處分，得命被告為金錢給付、
    勞務給付及處遇措施的部分，應得被告之同意（因涉及被告
    之人身自由及財產的拘束，且產生未經裁判即終局處理案件
    之實質效果，自應考慮被告之意願）。檢察官課以被告以上
    負擔，由於此負擔雖非「刑罰」，但性質上可謂實質的制裁
    ，且造成被告財產、自由、尊嚴等權利受限制的影響，則受
    處分人上開違反刑事法律禁止規範之犯罪事實既已明確，僅
    因檢察官採取緩起訴處分之替代性刑事處遇手段，未將該案
    逕行起訴或聲請簡易判決處刑，致其後適用之刑事訴訟程序
    有所區別，且本件受處分人負有向指定之公益團體或社區提
    供一百小時之義務勞務，其如未在上開指定期間內確實履行
    義務，依刑事訴訟法第二百五十三條之三第一項第三款之規
    定，受處分人將遭受撤銷緩起訴處分之不利益；反之，倘其
    確實遵守並履行各項緩起訴條件，除非合於刑事訴訟法第二
    百六十條所定情形之一，否則受處分人即無再就同一案件遭
    受刑事訴追之虞。則上開緩起訴處分所附之勞務給付義務既
    具有強制性、懲罰性，經由緩起訴處分條件之履行，使受處
    分人免於遭檢察官發動起訴程序，實質上仍具有替代刑罰之
    效果，廣義而言，應屬前揭所稱之「實質刑事法律處罰」，
    而有行政罰法第二十六條第一項「一事不二罰」規定之適用
    （臺灣高等法院臺中分院九十五年度交抗字第四七七號裁定
    同此結論，可資參照）。又法務部九十五年五月二十五日法
    律字第○九五○七○○三九三號函雖謂：行政罰法第二十六
    條第二項所稱「不起訴處分」包括「緩起訴處分」在內云云
    ，惟行政罰法第二十六條第二項乃例外得裁處行政秩序罰之
    補充規定，參諸該條文係將「不起訴處分」、「無罪」、「
    免訴」、「不受理」、「不付審理」等不能證明刑事被告犯
    罪或未曾使其實際接受刑罰之情形逐一臚列，顯然與該條第
    一項所指發生處罰競合之前提要件尚有未合，故有第二項仍
    依違反行政法上義務規定裁處之必要。本件緩起訴處分既非
    不能證明行為人之犯罪事實，且有提供一百小時之義務勞務
    之實質處罰，自與上開行政罰法第二十六條第二項列舉之不
    起訴處分等情形迥然有別，仍無從遽為比擬而為相同之處置
    。行政罰法第二十六條第二項既未將緩起訴處分列舉其中，
    本於「例外規定從嚴解釋」之法理及上揭說明，自不能將條
    文中「不起訴處分」之範圍，擴及於性質顯不相同之「緩起
    訴處分」，附此敘明。而道路交通管理處罰條例第三十五條
    所規定之裁處，含有罰緩與吊扣駕照之處分，二者分屬行政
    罰法中之裁罰，有對於過去違反義務行為處罰之「秩序罰」
    （指罰鍰），以及對於預防將來再犯危險之「管制罰」（指
    吊扣駕照）；前者對於過去義務違反而為秩序罰之目的，與
    刑事制裁酒醉駕車所欲達到保護交通安全之目的相同，二者
    既為相同之目的，則處以較重之刑事制裁已足，自無重複處
    罰之必要。故本件對於金錢裁罰之罰鍰部分，已依懲罰作用
    較強之刑事法律制裁後，即無再依行政法為相同處罰之必要
    。原處分就此未予詳查，遽予裁罰，尚有未洽。本件就此部
    分之異議為有理由，原處分應予撤銷。
(三)、至於原處分關於吊扣駕駛執照部分，則係預防將來再犯危險
    之管制罰，而有別於前揭針對已發生違規事實科處罰鍰之行
    政秩序罰，屬行政罰法第二十六條第一項但書所稱之「其他
    種類行政罰」。本件受處分人甲○○確有駕駛自小客車經測
    試檢定酒精濃度超過標準之違規事實，受處分人因本案另涉
    犯刑法第一百八十五條之三酒醉駕車之公共危險罪，並經臺
    灣臺中地方法院檢察署檢察官以九十五年度速偵字第三六七
    三號為緩起訴處分，已如上述，是就此違反行政秩序規定之
    部分，依前揭規定，原處分機關自不得就該同一違規事實再
    處以「罰鍰」，然仍應科處罰鍰以外之行政罰（即吊扣駕照
    ）。是原處分機關依道路交通管理處罰條例第三十五條第一
    項第一款規定，吊扣其駕駛執照十二個月，自無不合，惟此
    部分受處分人未聲明異議，且其駕駛執照已吊扣期滿領回，
    亦有受處分人所提出駕駛執照吊扣執行單可佐，本院自不予
    以判斷，附此說明。
五、綜上所述，原處分機關以受處分人甲○○有酒精濃度超過標
    準之行為，依道路交通管理處罰條例第三十五條第一項第一
    款、第二十四條第一項第二款、違反道路交通管理事件統一
    裁罰基準及處理細則第四十三條、違反道路交通管理事件統
    一裁罰基準表等規定，裁處受處分人「罰鍰」四萬九千五百
    元，並「吊扣駕駛執照」十二個月，施以道安講習之處分，
    其中裁處「罰鍰」之部分於法不合，應予撤銷，並為不罰之
    諭知。
六、據上論斷，應依道路交通管理處罰條例第八十七條第二項，
    道路交通案件處理辦法第二十條前段，裁定如主文。
中    華    民    國    97    年    6     月    30    日
                  臺灣臺中地方法院交通法庭
                                法  官  許金樹
以上正本證明與原本無異。
如不服本裁定應於送達後5日內向本院提出抗告狀。
                                書記官  王崑煜
中    華    民    國    97    年    6     月    30    日


司法院資訊處製作；財團法人民間司法改革基金會備份。
